【裁判字號】    97,訴,148
【裁判日期】    970528
【裁判案由】    商標異議
【裁判全文】
臺北高等行政法院判決
                                     97年度訴字第00148號
                              .
原      告  台灣青啤股份有限公司
代  表  人  甲○○
訴訟代理人  劉法正 律師
            楊祺雄 律師（兼送達代收人）
複代 理 人  余惠如 律師
被      告  經濟部
代  表  人  乙○○（部長）
訴訟代理人  丁○○
參  加  人  臺灣菸酒股份有限公司
代  表  人  丙○○
訴訟代理人  俞昌瑋 律師
上列當事人間因商標異議事件，原告不服經濟部中華民國96年11
月19日經訴字第09606077790 號訴願決定，提起行政訴訟，並經
本院依職權命第三人臺灣菸酒股份有限公司參加訴訟，本院判決
如下：
    主  文
原告之訴駁回。
訴訟費用由原告負擔。
    事  實
一、事實概要：
    原告於民國（下同）92年6 月17日以「青啤及圖」商標，指
    定使用於當時商標法施行細則第49條所定商品及服務分類表
    第33類之藥味酒、白蘭地酒、威士忌酒、伏特加酒、水果酒
    、雞尾酒、清酒、高梁酒、白酒、紅酒、葡萄酒、梅酒、米
    酒、甜酒、各種酒（麥酒及啤酒除外）、含酒精之飲料（啤
    酒除外）等商品，向原處分機關智慧財產局申請註冊，經該
    局審查，准列為註冊第0000000 號商標（下稱系爭商標，詳
    見附圖(一)）。嗣參加人臺灣菸酒股份有限公司以系爭商標有
    違商標法第23條第1 項第13款之規定，並檢具如附圖(二)所示
    商標（下稱據以異議商標），對之提起異議，經原處分機關
    審查，以96年7 月13日中台異字第950804號商標異議審定書
    為異議不成立之處分（下稱原處分）。參加人不服，提起訴
    願，經經濟部96年11月19日經訴字第09606077790 號訴願決
    定撤銷原處分，並命原處分機關另為適法之處分。原告不服
    ，遂向本院提起行政訴訟。本院依職權命參加人參加訴訟。
二、兩造聲明：
  (一)原告聲明：撤銷訴願決定。
  (二)被告聲明：原告之訴駁回。
三、兩造之爭點：
    系爭商標與據以異議商標是否構成近似？
  (一)原告主張：
    1.按商標「相同或近似於他人同一或類似商品或服務之註冊
      商標或申請在先之商標，有致相關消費者混淆誤認之虞者
      」，不得註冊，此固為商標法第23條第1 項第13款所規定
      。惟所謂商標構成相同或近似者，係指以具有普通知識經
      驗之一般商品購買人，於購買時施以普通所用之注意，就
      兩商標主要部分之外觀、觀念或讀音隔離觀察，有無引起
      混同誤認之虞以為斷。而衡酌商標在外觀或觀念上有無混
      同誤認之虞，應本客觀事實，按下列原則判斷之：(1)以具
      有普通知識經驗之一般商品購買者，施以普通所用之注意
      為標準；(2)商標之文字、圖形或記號，應異時異地隔離及
      通體觀察為標準；(3)商標以文字、圖形或記號為聯合式者
      ，應就其各部分觀察，以構成主要之部分為標準。故判斷
      兩商標是否近似，應就各商標在「外觀」、「觀念」、「
      讀音」上特別突出顯著者，足以讓消費者對標誌整體形成
      核心印象之主要部分異時異地隔離各別觀察，以辨其是否
      足以引起混淆誤認之虞，此意旨業經臺北高等行政法院95
      年度訴字第3221號判決揭示在案，合先敘明。
    2.原告為大陸地區「青島啤酒」之臺灣區總代理，系爭商標
      中文「青啤」即係取自「青島啤酒」之簡稱，且在報章媒
      體、網路報導等，亦常常習慣以「青啤」稱呼「青島啤酒
      」，加以原告於屏東龍泉地區斥資新臺幣（下同）數十億
      元設立青島啤酒龍泉酒廠，並開放為觀光酒廠供民眾參觀
      ，復透過報章媒體廣泛報導，使「青啤」2 字具有一定之
      知名程度及辨識度：
      (1)原告係於89年由臺灣三洋維士比集團所創設，為大陸地
        區著名之「青島啤酒」臺灣區總代理。而原告位於屏東
        縣內埔鄉的青島啤酒龍泉啤酒廠，更是「青島啤酒」在
        臺灣唯一的生產工廠，92年原告並順利取得大陸地區青
        島啤酒股份有限公司授權使用註冊第0000000 號「青島
        啤酒TSINGTAO及圖」商標，業已辦妥授權登記。至於系
        爭商標圖樣上之「青啤」2 字則為「青島啤酒」之簡稱
        ，青島啤酒集團於大陸地區早在89年2 月14日即於啤酒
        、無酒精果汁等商品申准註冊第0000000 、0000000 號
        「青啤」商標；另尚有註冊第0000000 號「青啤礦泉水
        」商標、註冊第0000000 號「青啤泉」商標、註冊第00
        00000 號「青啤源」商標、註冊第0000000 號「青啤緣
        」商標、註冊第0000000 號「青啤山泉」商標、註冊第
        0000000 號「青啤王子」商標、註冊第0000000 號「青
        啤百年」商標等一系列之「青啤」商標獲准在案（參本
        院卷第30至34頁：大陸註冊商標檢索資料共9 件）；而
        在報章媒體、網路報導等，亦常常習慣以「青啤」稱呼
        「青島啤酒」、「台灣青啤」稱呼原告（參本院卷第35
        至138 頁：報章媒體之報導資料）。
      (2)由上述證據資料可證，「青啤」明顯乃「青島啤酒」之
        簡稱，更是大陸青島啤酒集團專用於啤酒商品之標誌，
        而原告為展現臺灣本土文化，以及標榜青島啤酒（青啤
        ）在臺灣當地生產的新鮮特質，故以「台灣青啤」作為
        公司特取名稱，並取「青啤」作為系爭商標圖樣申請註
        冊，原告以系爭商標申請註冊，有其創設沿革與一貫性
        ，且明顯係出於善意。再者，原告於屏東龍泉地區已斥
        資數十億元設立青島啤酒龍泉酒廠，同時開放為觀光酒
        廠供民眾參觀而聲名大噪，復又透過報章媒體之報導及
        相關消費大眾之口耳相傳，縱然原告未將「青啤」2 字
        廣泛使用於啤酒商品上，「青啤」2 字仍具有極高之知
        名度與辨識度，更有具體表彰商品來源及商品品質之功
        能。而原告既為青島啤酒臺灣區總代理，且原告之青島
        啤酒龍泉酒廠業已相當著名，「青啤」復為原告公司之
        特取名稱之一部分，兩相彰顯之下，「青啤」實足以作
        為原告表彰商品識別標誌之來源，相關消費者無論對原
        告之「台灣青啤」或「青啤」商標應已相當熟悉，於消
        費時當能清楚辨識「青啤」商標係源自於原告，而無對
        其所表彰之產品來源或營業主體發生混淆誤認之虞。
    3.系爭商標之「青啤」2 字已足以作為表彰原告商品識別標
      誌之來源，自無致相關消費者混淆誤認之虞：
      (1)系爭商標與據以異議之註冊第786410號「青口卑」商標
        不構成近似：
        本案系爭商標圖樣係由中文「青啤」2 字結合藍色圓形
        圖案所組成；而據以異議之註冊第786410號「青口卑」
        商標圖樣，則係由「青口卑」3 字所構成，二者雖皆有
        一「青」字，但組成字數顯然不同，外觀態樣有別。且
        系爭商標圖樣上之「青啤」2 字明顯為「青島啤酒」之
        簡稱，復為原告公司特取名稱主要部分，「青啤」2 字
        具有一定之知名度及辨識度，系爭商標之「青啤」2 字
        已足以作為表彰原告商品識別標誌之來源，予人清晰易
        辨且具體明確之認知印象，而能與原告產生單一之聯想
        。至於「青口卑」3 字既無特定字義，與「青啤」相較
        ，無論在外觀、觀念完全均完全不相同，讀音更是迥不
        相侔，相關消費者自得以清晰區辨無虞混淆誤認，二者
        自非屬構成近似之商標。
      (2)訴願決定違誤不法，應予撤銷：
        訴願決定雖指稱「因據以異議商標之『青口卑』3 字並
        無特定字義，且使用於啤酒商品，相關消費者極易將『
        口』與『卑』2 字相連而認為整體商標圖樣係『青啤』
        兩字…」云云，然查，「商標近似」之審查，應僅以「
        申請之商標圖樣」為範圍，至於據以異議商標之實際使
        用態樣為何，並非前揭條款論究之範圍。本件據以異議
        商標申請註冊之圖樣範圍既為字距一致之「青」、「口
        」、「卑」3 字，且均屬淺顯易懂之文字，並無任何可
        合併唱讀或觀察之部分，相關消費者於視及據以異議商
        標時，自當以「青」、「口」、「卑」逐字唱讀之，而
        無與「青啤」產生混淆誤認之可能。縱退萬步言，設若
        據以異議「青口卑」商標註冊之後，其商標權人有將「
        口」字縮小而與「卑」字併排成為「啤」字使用之情形
        ，導致有與系爭商標「青啤」構成近似之情形，此時則
        當然會有「自行變換商標或加附記，致與他人使用於同
        一或類似之商品或服務之註冊商標構成相同或近似，而
        有使相關消費者混淆誤認之虞者」之違法，而應受商標
        法第57條第1 項第1 款之規範，其註冊亦將遭廢止。然
        訴願決定無法證明據以異議商標實際上有變換使用之情
        形，其僅以主觀之想像臆測相關消費者之辨識能力，對
        法律上「近似」概念之詮釋，顯然過於牽強附會。再者
        ，據以異議商標係延展註冊於「汽水、果汁汽水、果汁
        、啤酒、黑啤酒、礦泉水、冬瓜露」等商品（參本案卷
        第139 至140 頁：據以異議商標之檢索資料及延展註冊
        公告），並非單單指定使用於啤酒商品而已，因此，參
        加人若將「青口卑」商標使用於汽水、果汁汽水、果汁
        、礦泉水、冬瓜露等啤酒以外的商品，亦屬合法。而其
        既非使用於啤酒商品，相關消費者自無將「口」與「卑
        」字相連而認為整體商標圖樣係「青啤」之情形，與系
        爭商標即無混淆誤認之虞。是以，訴願決定僅以據以異
        議商標使用於「啤酒」之狀況為考量，認定其必然只會
        使用於「啤酒」商品，進而審認系爭商標有致相關消費
        者混淆誤認之虞，自屬違誤不法。
      (3)據以異議商標並未於市面上流通，基於市場實況，相關
        消費者無從同時接觸二造商品，更無從產生混淆誤認：
        承前所述，本案二造商標圖樣並不構成近似，況且，原
        告透過市場調查發現，市面上並未見有「青口卑」品牌
        之汽水、果汁、啤酒等相關商品銷售之情形，相關商品
        市場上既無據以異議商標商品流通，相關消費者自不可
        能有同時接觸系爭商標與據以異議商標商品之機會，更
        無從產生混淆誤認。再觀諸商標法第57條第1 項第2 款
        規定，商標註冊後如無正當事由迄未使用或繼續停止使
        用已滿3 年，商標專責機關應依職權或據申請廢止其註
        冊，對此，原告日前已向被告敘明理由，申請廢止據以
        異議註冊第786410號「青口卑」商標之註冊（參本院卷
        第140 頁：據以異議商標檢索資料「撤銷廢止」在案狀
        況）。如被告將來對據以異議註冊第786410號「青口卑
        」商標作成廢止註冊之處分，原來之據以異議商標即不
        存在，法律或事實已有變更，參照最高行政法院（89年
        7 月1 日改制前為行政法院，下同）57年判字第95號判
        例、79年判字第1851號判決意旨（參本院卷第141 至14
        2 頁），自應依變更後之法律或事實處理，基於情事變
        更原則，系爭商標應無商標法第23條第1 項第13款規定
        之適用。
    4.本案據以異議之註冊第910655號「上青ㄟ」商標為一種廣
      告之口白或描述性用語，並不具識別性，系爭商標之「青
      啤」則具有特定字義，二者顯然可分，並無致相關消費者
      混淆誤認之虞：
      (1)業界廣告常見以「上青」或「尚青」來強調啤酒的新鮮
        度，據以異議「上青ㄟ」商標指定使用於啤酒等商品，
        有使相關消費者與商品產生直接之聯想，為商品之說明
        文字，並不具排他性：
        據以異議之註冊第910655號「上青ㄟ」商標圖樣係由
          中文「上青」及注音符號「ㄟ」所組成，全文以閩南
          語譯讀有表達確實新鮮之意義，業界廣告常見以「上
          青」來強調啤酒的新鮮度，係一種廣告上之口白，在
          日常生活中亦經常被引用作為形容東西很新鮮或類似
          涵義，實屬一般普通描述性用語。而被告亦於訴願決
          定書第6 頁第1 行以下明確指出：「據以異議之註冊
          第910655號『上青ㄟ』商標圖樣上單純之中文『上青
          ㄟ』3 字，其閩南語讀音字義亦有『最生的』之意，
          以之使用於啤酒商品，有使相關消費者產生『最生的
          啤酒』之認知」。可見參加人以「上青ㄟ」商標指定
          使用於啤酒相關商品上，並不足以使商品相關消費者
          認識其為表彰商品之識別標識，亦會使相關消費者與
          商品產生直接之聯想，為商品之說明文字，實缺乏原
          創性與商標之識別力，自不具排他性。
        再者，無論是原處分機關或被告，均曾認定類似型態
          之商標指定使用於酒類商品或酒類零售服務，為商品
          說明文字或不具識別性。例如：本案參加人前以「上
          青，上合咱ㄟ味」、「在地現作ㄟ，上青」、「上蓋
          青、上蓋順」等商標於酒類零售服務申請註冊，均經
          原處分機關以不具識別性為由予以核駁（參本院卷第
          143 至145 頁：核駁第0000000 、0000000 、000000
          0 號審定書）。而原告以「青」、「有夠青ㄟ」商標
          指定使用於啤酒相關商品申請註冊，原處分及訴願決
          定則分別以「業界廣告常見以『上青』或『尚青』來
          強調啤酒之新鮮，以之作為商標指定使用於『啤酒…
          』等商品，有使相關消費者與商品產生直接之聯想，
          為商品之說明文字」、「本件『有夠青ㄟ』商標圖樣
          係由橫書之中文『有夠青』及注音符號『ㄟ』所組成
          ，全文以閩南語譯讀有表達確實新鮮之意義，於日常
          口語已被引用作為形容東西很新鮮或類似意義，確屬
          一般普通描述性，訴願人以之作為商標圖樣指定使用
          於啤酒…商品，尚不足使商品之相關消費者認識其為
          表彰商品之識別標識」等由駁回（參本院卷第146 至
          148 頁：核駁第0000000 號審定書、經訴字第096060
          64100 號訴願決定書）足稽。
      (2)系爭商標與據以異議之註冊第910655號「上青ㄟ」商標
        不構成近似：
        據以異議之註冊第910655號「上青ㄟ」商標圖樣之「上
        青ㄟ」3 字，其閩南語讀音字義有「最生的」之意，以
        之使用於啤酒商品，有使相關消費者產生「最生的啤酒
        」之認知，亦即「最新鮮的啤酒」之意，商品說明意味
        相當濃厚，並不具識別性，實無法作為商品來源之識別
        標誌，當然亦無排他權。「上青ㄟ」與系爭商標知名之
        「青啤」2 字，雖同具「青」字，然「青」字「台語固
        有『生、新鮮』之意，但與『生啤酒』究有極大差異…
        」（參本院卷第149 至154 頁：臺北高等行政法院95年
        度訴字第3437號判決理由3 第8 、9 行），而參酌原告
        所檢呈之報紙報導及大陸青島啤酒集團於大陸地區註冊
        之「青啤」系列商標，實可以確認系爭商標圖樣上之「
        青啤」2 字，除了能直接給予消費者著名「青島啤酒」
        簡稱的認知外，亦能與原告產生單一之聯想。「青啤」
        既具有一定之知名程度及辨識度，明確予消費者產製來
        源之辨識印象，與標榜啤酒新鮮度之廣告描述性用語「
        上青ㄟ」相較，無論在外觀或觀念、讀音上均涇渭分明
        ，二者給予消費者之認知印象亦完全不同，相關消費者
        自得以清晰辨識而無虞混淆誤認，其顯然非屬構成近似
        之商標。
      (3)訴願決定未就系爭商標之創設沿革與知名度予以審究，
        亦未斟酌據以異議「上青ㄟ」商標為商品說明文字之事
        實，即率認近似，自屬違誤不法：
        系爭商標之「青啤」2 字既明顯為「青島啤酒」之簡稱
        ，亦為原告公司特取名稱之一部份，該文字其來有自，
        有其創設沿革，並非原告任意編造而來，在消費市場上
        更有相當高的知名度，與訴願決定所稱之「生啤」毫不
        相干。更何況，系爭商標所指定使用之商品為藥味酒、
        白蘭地酒、威士忌酒、伏特加酒、水果酒、雞尾酒、清
        酒、高梁酒、白酒、紅酒、葡萄酒、梅酒、米酒、甜酒
        、各種酒（麥酒及啤酒除外）、含酒精之飲料（啤酒除
        外）等商品，並不包含啤酒在內，消費者實無唱讀為「
        生啤」之可能。再者，參加人亦以「青啤」2 字作為商
        標圖樣於啤酒相關商品申准註冊第0000000 號「台灣青
        啤」商標及註冊第0000000 號「台灣青啤酒」商標，惟
        其並未聲明放棄「青啤」2 字之專用權（參本院卷第15
        5 頁：商標圖樣），顯見「青啤」2 字並非啤酒商品之
        說明文字或商品類名，更非訴願決定所謂之「生啤」。
        而據以異議商標圖樣上之「上青ㄟ」3 字乃習知習見之
        閩南語廣告描述性用語，常用以標榜啤酒之新鮮度，訴
        願決定更認定其有使相關消費者產生「最生的啤酒」之
        認知，明顯為商品說明文字，與系爭商標之「青啤」2
        字所產生之識別作用截然不同。惟訴願決定在無具體實
        證之情況下，捨原告所提供之報章媒體報導不採，竟以
        輾轉推敲之方式為近似觀念之聯繫，趨附解釋「青啤」
        以台語發音即為「生啤」之意，進而以主觀臆測方式指
        稱「青啤」與「上青ㄟ」在觀念上亦屬構成近似之商標
        云云，此舉不僅無限擴大據以異議商標之排他權範圍，
        且未就系爭商標之創設沿革與知名度予以審究，亦未斟
        酌據以異議「上青ㄟ」商標為商品說明文字、不具排他
        性之事實，其對法律上「近似」概念之詮釋，顯有違法
        不當之處，應予以撤銷。
  (二)被告主張：
    1.原告起訴理由主張：
      (1)原告係於89年由臺灣三洋維士比集團創設，為大陸地區
        「青島啤酒」之臺灣區總代理，系爭商標中文「青啤」
        即「青島啤酒」之簡稱，且在報章媒體及網路之報導，
        亦習慣以「青啤」稱呼「青島啤酒」。又原告於屏東龍
        泉地區設立青島啤酒龍泉酒廠，並開放為觀光酒廠供民
        眾參觀，復透過報章媒體之報導，使「青啤」2 字具有
        一定之知名程度及辨識度，「青啤」復為原告之公司名
        稱特取部分，兩相彰顯之下，相關消費者對「青啤」商
        標應已相當熟悉，而無對其所表彰之商品來源或產製主
        體發生混淆誤認之虞。
      (2)系爭商標圖樣係由中文「青啤」與藍色圓形圖案所聯合
        組成，而據以異議之註冊第786410號「青口卑」商標圖
        樣則係由「青口啤」3 字所構成，二者組成字數及外觀
        態樣顯然有別，且該「青口卑」3 字並無特定字義，故
        二者無論在外觀、觀念或讀音上均不相同，非屬構成近
        似之商標。又商標註冊之審查，應以其申請註冊之圖樣
        為準，至若該商標註冊後，有將「口」字縮小而與「卑
        」字併排成為「啤」字使用之情形，係屬「變換使用」
        之違法，應依商標法第57條第1 項第1 款規定廢止其註
        冊。況原告透過市場調查發現，市面上並未見有「青口
        啤」品牌之汽水、果汁、啤酒等商品銷售之情形，相關
        消費者不可能有同時接觸到系爭商標與該據以異議商標
        商品之機會，更無從產生混淆誤認。再者，商標法第57
        條第1 項第2 款規定，商標註冊後「無正當事由迄未使
        用或繼續停止使用已滿3 年者」商標專責機關應依職權
        或據申請廢止其註冊；因此，原告已依法向原處分機關
        申請廢止該據以異議商標之註冊。
      (3)另據以異議之註冊第910655號「上青ㄟ」商標圖樣上之
        「上青ㄟ」，其閩南語讀音字義有「最生的」之意，為
        一描述性用語，以之使用於「啤酒」商品，有使相關消
        費者產生「最生的啤酒」之認知，商品說明意味相當濃
        厚，無法作為商品來源之識別標誌，亦與系爭商標之外
        觀、觀念或讀音均不相同，非屬近似之商標，系爭商標
        並無致相關消費者混淆誤認之虞等語。
    2.經查：
      (1)系爭商標圖樣係由中文「青啤」及一藍底搭配3 條紅色
        波浪條紋之圓形圖所組合而成，其主要部分之一之中文
        「青啤」與據以異議之註冊第786410號「青口卑」商標
        圖樣上單純之中文「青口卑」相較，二者皆為橫書，首
        字均有相同之「青」字，因據以異議商標之「青口卑」
        3 字並無特定字義，且使用於「啤酒」商品，相關消費
        者於認知上極易將「口」與「卑」2 字相連而認為整體
        商標圖樣係「青啤」兩字，是以具有普通知識經驗之相
        關消費者，於購買時施以普通之注意，異時異地隔離觀
        察，在外觀及觀念上難謂非屬構成近似之商標。至於原
        告訴稱市面上並未見有「青口啤」品牌之汽水、果汁、
        啤酒等商品銷售之情形，其已依法向原處分機關申請廢
        止該據以該異議商標之註冊乙節。核屬另案申請廢止之
        問題，與本件兩商標是否構成近似之認定無關，該據以
        異議商標目前既屬有效存在，自仍有拘束他人以相同或
        近似之商標申請註冊之效力。
      (2)另系爭商標圖樣上之中文「青啤」，其閩南語讀音字義
        有「生啤」之意，乃啤酒兩大分類之一，而另一據以異
        議之註冊第910655號「上青ㄟ」商標圖樣係單純之中文
        「上青ㄟ」3 字，其閩南語讀音字義有「最生的」之意
        ，以之使用於「啤酒」商品，有使相關消費者產生「最
        生的啤酒」之認知，是以具有普通知識經驗之相關消費
        者，於購買時施以普通之注意，異時異地隔離觀察，在
        觀念上亦屬構成近似之商標。至於原告訴稱該據以異議
        商標為一描述性用語，不具識別性乙節。核屬該商標之
        註冊是否適法之問題，與本件兩商標是否構成近似之認
        定無關，該據以異議商標既經原處分機關核准註冊在案
        ，即有拘束他人商標以相同或近似之商標申請註冊之效
        力。
      (3)原告另訴稱系爭商標經關係人廣泛行銷及媒體大量報導
        ，已為相關消費者所知悉，應無致相關消費者混淆誤認
        之虞乙節。惟查，依原處分卷內原告於異議答辯時所檢
        附之證據資料揭示，雖有媒體報導將「青島啤酒」簡稱
        為「青啤」，然原告實際使用於啤酒商品之商標為「青
        島啤酒TSING TAO 及圖」，並非系爭「青啤及圖」商標
        ；且原告於本件起訴書所附各項證據資料中仍未提出系
        爭商標之使用證據，是所訴核無可採。
  (三)參加人主張：與被告相同。
    理  由
一、按商標「相同或近似於他人同一或類似商品或服務之註冊商
    標或申請在先之商標，有致相關消費者混淆誤認之虞者」，
    不得註冊，為商標法第23條第1 項第13款本文所規定。本款
    之適用係以兩商標圖樣構成相同或近似為前提要件，而商標
    近似係就二商標圖樣，為異時異地通體隔離之觀察，若兩商
    標圖樣其予人寓目印象深刻之主要部分之文字、圖形或記號
    ，在外觀、觀念或讀音上有一近似者，即屬構成近似之商標
    。
二、本件原處分機關略以：
  (一)系爭商標圖樣係由中文「青啤」及一藍底搭配3 條紅色波浪
    條紋之圓形圖所組合而成，而據以異議之註冊第786410號「
    青口卑」、第910655號「上青ㄟ」、第0000000 號「青酎」
    商標圖樣，或為單純中文「青」、「口」、「卑」3 字所組
    成、或為中文「上青」與注音「ㄟ」結合而成、或為中文「
    青酎」2 字組成，二者相較，系爭商標中文「青啤」與據以
    異議商標「青口卑」，雖皆有中文字「青」，然整體商標「
    青啤」與「青口卑」之意義尚屬有別，予消費者之寓目印象
    均有差異，二造商標圖樣無論在外觀構圖、予人觀感、讀音
    皆不相同；又據以異議商標「上青ㄟ」，其閩南語字義解釋
    有「最新鮮的」之意，其與系爭商標中文「青啤」2 字相較
    ，其外觀、讀音、觀念皆不相同；另據以異議「青酎」商標
    圖樣上之「酎」字，為「醇厚的酒」之意，與系爭「青啤」
    商標圖樣上之「啤」字，所隱含酒精成分較低之啤酒，意涵
    皆不相同，且其整體予人之寓目印象有別，讀音各異，應非
    屬構成近似之商標。
  (二)次查，原告係於89年由臺灣三洋維士比集團創設，為大陸「
    青島啤酒」之臺灣區總代理，系爭商標中文「青啤」即係取
    自「青島啤酒」之簡稱，且在報章媒體、網路報導等，亦常
    常習慣以「青啤」稱呼「青島啤酒」。又原告於屏東龍泉地
    區斥資數十億元設立青島啤酒龍泉酒廠，並開放為觀光酒廠
    供民眾參觀，復透過報章媒體廣泛報導，使「青啤」2 字具
    有一定之知名程度及辨識度，又「青啤」2 字復為原告之公
    司名稱特取部分，是足堪認定系爭商標「青啤」，已是作為
    表彰其商品識別標誌之來源，並因原告廣泛行銷、媒體大量
    報導，而為相關消費者所知悉，凡此有原告所檢送之媒體報
    導資料影本附卷可稽。衡酌二造商標圖樣非屬近似、消費者
    之注意力及系爭商標經原告使用而為消費者所知悉等情，從
    而原告以系爭商標申請註冊，客觀上應無使一般消費者對其
    所表彰之商品來源或產製主體發生混淆誤認之虞，乃為異議
    不成立之處分。
三、參加人不服，提起訴願，經經濟部96年11月19日經訴字第09
    606077790 號訴願決定撤銷原處分，並命原處分機關另為適
    法之處分。原告不服，提起行政訴訟，並為事實欄所載各節
    之主張，是本件應審酌者厥為：系爭商標與據以異議商標是
    否構成近似？
四、經查：
  (一)按所謂商標構成相同或近似者，係指以具有普通知識經驗之
    一般商品購買人，於購買時施以普通所用之注意，就兩商標
    主要部分之外觀、觀念或讀音隔離觀察，有無引起混同誤認
    之虞以為斷。故兩商標在外觀、觀念或讀音上，其主要部分
    之文字、圖形或記號，有一近似，足以使一般相關消費者產
    生混淆誤認之虞者，即為近似之商標。而衡酌商標在外觀或
    觀念上有無混同誤認之虞，應本客觀事實，按下列原則判斷
    之：(1)以具有普通知識經驗之購買者，施以普通所用之注意
    為標準；(2)商標之文字、圖形或記號，應異時異地隔離及通
    體觀察為標準；(3)商標以文字、圖形或記號為聯合式者，應
    就其各部分觀察，以構成主要之部分為標準。故判斷兩商標
    是否近似，應就各商標在「外觀」、「觀念」、「讀音」上
    特別突出顯著，足以讓消費者對標誌整體形成核心印象之主
    要部分異時異地隔離各別觀察，以辨其是否足以引起混淆誤
    認之虞。
  (二)又判斷商標之近似與否，固以總括全體隔離觀察為原則，惟
    若商標圖樣中之一定部份特別引人注意，有此部分而商標之
    識別功能特別顯著者，自可就此部分加以比較觀察，以判斷
    兩商標是否近似，此與單純將商標割裂分別比較者不同（最
    高行政法院73年判字第1144號判決參照）。
  (三)查系爭商標圖樣上主要部分之一之中文「青啤」與據以異議
    之註冊第786410號「青口卑」商標圖樣上單純之中文「青口
    卑」相較，二者皆為橫書，首字均有相同之「青」字，因據
    以異議商標之「青口卑」3 字並無特定字義，且使用於啤酒
    商品，相關消費者於認知上極易將「口」與「卑」2 字相連
    而認為整體商標圖樣係「青啤」兩字，是以具有普通知識經
    驗之相關消費者，於購買時施以普通之注意，異時異地隔離
    觀察，在外觀及觀念上難謂非屬構成近似之商標。
  (四)至於據以異議商標之第910655號「上青ㄟ」及第0000000 號
    「青酎」商標圖樣，或為中文「上青」與注音「ㄟ」結合而
    成、或為中文「青酎」2 字組成，整體圖樣與系爭商標差異
    甚大；又據以異議商標「上青ㄟ」，其閩南語字義解釋有「
    最新鮮的」之意，其與系爭商標中文「青啤」2 字相較，其
    外觀、讀音、觀念皆不相同；另據以異議「青酎」商標圖樣
    上之「酎」字，為「醇厚的酒」之意，與系爭「青啤」商標
    圖樣上之「啤」字，所隱含酒精成分較低之啤酒，意涵皆不
    相同，且其整體予人之寓目印象有別，讀音各異，應非屬構
    成近似之商標。
  (五)故本件應考量者僅餘據以異議之註冊第786410號「青口卑」
    商標部分。
  (六)原告雖稱：市面上並未見有「青口啤」品牌之汽水、果汁、
    啤酒等商品銷售之情形，其已依法向原處分機關申請廢止該
    據以該異議商標之註冊云云。惟原告上述情節，核屬另案申
    請廢止之問題，與本件兩商標是否構成近似之認定無關，該
    據以異議商標目前既屬有效存在，自仍有拘束他人以相同或
    近似之商標申請註冊之效力。
五、綜上，本件系爭商標與據以異議之註冊第786410號「青口卑
    」商標構成近似，堪予認定，則原處分機關以二造商標不近
    似，作為判斷系爭商標之申請註冊，無致相關消費者混淆誤
    認之虞之主要因素，即有未洽。從而，原處分機關遽認系爭
    商標並無首揭商標法第23條第1 項第13款規定之適用，所為
    異議不成立之處分，即有重新斟酌之必要。故被告以兩造商
    標構成近似，爰將原處分撤銷，由原處分機關就首揭法條之
    其他構成要件重行審酌後，另為適法處分之決定並無不法，
    原告徒執前詞，訴請撤銷，為無理由，應予駁回。又關於據
    以異議之註冊第786410號「青口卑」商標，如於原處分撤銷
    後，因未使用而為原告申請廢止，原處分機關自應以情事變
    更為由，而為本件異議不成立之處分，併此敘明。
六、兩造其餘攻擊防禦方法均與本件判決結果不生影響，故不逐
    一論述，附此敘明。
據上論結，本件原告之訴為無理由，爰依行政訴訟法第98條第1
項前段，判決如主文。
中    華    民    國    97    年    5     月    28    日
                    臺北高等行政法院第二庭
                              審判長法  官  徐  瑞  晃
                                    法  官  畢  乃  俊
                                    法  官  陳  金  圍
上為正本係照原本作成。
如不服本判決，應於送達後20日內，向本院提出上訴狀並表明上
訴理由，如於本判決宣示後送達前提起上訴者，應於判決送達後
20日內補提上訴理由書（須按他造人數附繕本）。
中    華    民    國    97    年    5     月    28    日
                                    書記官  陳  可  欣


司法院資訊處製作；財團法人民間司法改革基金會備份。
